【裁判字號】    97,易,1716
【裁判日期】    970827
【裁判案由】    侵占
【裁判全文】
臺灣板橋地方法院刑事判決              97年度易字第1716號
公  訴  人  臺灣板橋地方法院檢察署檢察官
被      告  丁○○
選任辯護人  林小燕律師
上列被告因侵占案件，經檢察官提起公訴（97年度偵續字第84號
），本院判決如下：
    主  文
丁○○被訴侵占己○○、戊○○、庚○○及辛○○財物部分無罪
。
丁○○被訴侵占丙○○財物部分不受理。
    理  由
壹、公訴意旨略以：被告丁○○之母謝吳婉慈因病於財團法人恩
    主公醫院（下稱恩主公醫院）過世，衍生醫療糾紛，恩主公
    醫院為此於民國92年11月間與被告丁○○、其父丙○○達成
    和解，同意給付新臺幣（下同）200 萬元慰問金予被告丁○○、丙○○、被告丁○○之姊妹己○○、戊○○、庚○○及
    辛○○，並開立發票人為恩主公醫院、付款人為彰化商業銀
    行三峽分行、發票日為92年11月14日、金額為200 萬元、受
    款人為丙○○之支票1 紙，復由丁○○於同年月18日，將上
    開支票提示存入丙○○以己名義開戶、供被告丁○○使用之
    日盛國際商業銀行（下稱日盛銀行）三重分行帳號00000000
    000000號帳戶中。被告丁○○明知前揭款項係恩主公醫院給
    付其與丙○○、己○○、戊○○、庚○○、辛○○，屬其等
    共有，竟基於意圖為自己不法之所有之概括犯意，於同年11
    月19日至12月31日間，除其中於同年11月20日匯款60萬元至
    其父丙○○向上海商業銀行三重分行開立之帳戶中，係用以
    支付其母喪葬費用外，其餘款項均由被告丁○○連續分次提
    領花用、或匯入其子謝○威之帳戶中，而侵吞入己。嗣辛○○之夫乙○○於93年6 月30日向銀行調閱資料，始悉上情，
    並提出告訴，因認被告所為係犯刑法第335 條第1 項之侵占
    罪嫌。
貳、公訴意旨認被告丁○○侵占丙○○財物部分：
一、按告訴乃論之罪，未經合法告訴者，應諭知不受理之判決，
    刑事訴訟法第303 條第3 款定有明文。
二、本件被告丁○○涉有侵占被害人丙○○財物罪嫌，公訴人認
    被告係犯刑法第335 條第1 項之侵占罪。惟查：被告與被害
    人丙○○間係父子關係一節，業經被告、丙○○到庭陳述明
    確，並本院查對渠等身份證究明無誤，是本件依刑法第338
    條之規定，係屬告訴乃論之罪。茲本件未經有告訴權之人丁○○提起合法告訴，依據前開說明，應為不受理判決之諭知
    。（至公訴意旨認被告丁○○侵占己○○、戊○○、辛○○
    、庚○○財物部分，本院認應為無罪判決【詳後述】，故上
    開部分與被告丁○○侵占丙○○財物一事，並無事實上或裁
    判上一罪之關係，自需由丙○○自行提出告訴。又本件丁○○侵占丙○○財物部分，告訴人乙○○並非被害人丙○○之
    法定代理人或配偶，亦無獨立告訴權，均附此說明。
三、綜上說明，本件告訴人丙○○就需告訴乃論之親屬間侵占罪
    ，既未提出告訴，揆諸首揭說明，自應為不受理判決如主文
    第二項所示。
參、公訴意旨認被告丁○○侵占己○○、戊○○、辛○○、庚○○財物部分：
一、程序部分：
    (一)本件辯護意旨及被告丁○○均辯稱：告訴人乙○○早於93
      年初即已知悉本件公訴人所指之事實，因被告係於92年12
      月間至日本旅遊，而由告訴人乙○○之妻辛○○寫給被告
      之信件中指摘被告用賠償母親的錢去日本旅遊一事，即可
      推知渠等應於該時點即已知其所指被告侵占之事實。再者
      ，告訴人乙○○亦曾於偵查中指稱被告於93年5 月24日至
      其住處理論時，被告有向其說過前揭200 萬元均為被告所
      有等語，是告訴人乙○○至遲於該時點（即93年5 月24日
      ）應已知悉其所指被告侵占之事實，詎告訴人竟於93年12
      月21日始提出本件親屬間侵占之告訴，顯然已逾6 個月之
      告訴期間，本件應為不受理之判決云云。
    (二)按刑事訴訟法所定告訴期間，係自知悉犯人之時起算，並
      非自犯罪之時記算；所稱知悉，係指確知犯人之犯罪行為
      而言，如初意疑其有此犯行，而未得確實證據，及發見確
      實證據，始行告訴，則不得以告訴人前此之遲疑，未經申
      告，遂謂告訴為逾越法定期間；是若因事涉曖昧尚待證實
      ，則在告訴人主觀上，尚未確信其人為犯罪，即難謂為已
      知悉，因之告訴期限，自不進行（最高法院24年上字第54
      83號判例、28年上字第919 號判例、司法院院字第1023號
      解釋可資參照）。
    (三)經查：
      1.告訴人乙○○於偵查中已陳稱：伊於92年5 月24日有提
        醒被告丁○○前揭賠償200 萬元應該是大家的，但被告
        卻稱該200 萬元都是他的，伊才和丙○○於92年6 月30
        日至日盛銀行查詢上開帳戶狀況，發現存款已經被提領
        一空，自斯時起才確認被告確有本件侵占之事實，而於
        92年12月21日提出告訴，並未逾告訴期間等語明確。且
        有本件刑事告訴狀上臺灣臺北地方法院檢察署93年12月
        21日之收文章，暨告證二之日盛商業銀行交易查詢報表
        （查詢日期確為92年6 月30日）等件在卷可查（見北檢
        94 年 度偵字第13312 號卷第24 -31頁），自堪信為真
        實。
      2.又本件告訴人之妻辛○○固曾書寫信函一件予被告丁○○，內容提及：「帶著媳婦出外遊玩，日本觀光花費的
        ，是賠償母親的醫療疏失？」等語（見甲○96年度偵字
        第20452 號卷第47頁），惟本件恩主公醫院賠償被告之
        母吳婉慈醫療疏失之賠償金200 萬元，被告亦同為有權
        受賠償之人，若依受賠償之人丙○○、己○○、戊○○
        、辛○○、庚○○、丁○○等6 人均分，每人尚可分得
        30萬元以上，用之作為家庭赴日旅遊之經費自屬綽綽有
        餘。是告訴人之妻辛○○縱於前揭書信中指摘被告不應
        拿母親死亡之賠償金出國玩樂，亦無非係屬道德上之譴
        責，尚難認辛○○已然知悉被告將前揭200 萬元均行侵
        占之事。
      3.綜上所述，本件告訴人乙○○縱前於93年5 月24日有口
        頭提醒被告200 萬元是大家的，告訴人之妻辛○○固曾
        書寫信函指摘被告不應將母親死亡之賠償金用以赴日遊
        玩等情，縱均認屬實，亦不足以證明告訴人乙○○於93
        年6 月30日至日盛銀行調查丙○○前揭帳戶前，即已確
        信被告有本件侵占犯罪，揆諸首揭判例及解釋意旨，自
        難謂告訴人於93年初或93年5 月24日已確知被告之侵占
        犯行，因之其告訴期限，自不進行。從而，本件告訴人
        乙○○既係於93年6 月30日調閱前開日盛銀行帳戶資料
        後，始確認被告本件親屬間侵占犯行，其於93年12月21
        日提起告訴，自未逾法定告訴期間，辯護意旨求為不受
        理判決，自非可採。
二、實體部分
    (一)按犯罪事實應依證據認定之，無證據不得認定其犯罪事實
      ；又不能證明被告犯罪者，即應諭知無罪之判決，刑事訴
      訟法第154 條、第301 條第1 項分別定有明文。又刑事訴
      訟上證明之資料，無論為直接或間接證據，均須達於通常
      一般之人均不致有所懷疑，而得確信其為真實之程度，始
      得據為有罪之認定，若其關於被告是否犯罪之證明未能達
      此程度，而有合理懷疑之存在，致使無從形成有罪之確信
      ，根據「罪證有疑，利於被告」之證據法則，即不得遽為
      不利被告之認定，亦有最高法院76年台上字第4986號判例
      可稽。其以情況證據（即間接證據）斷罪時，尤須基於該
      證據在直接關係上所可證明之他項情況事實，本乎推理作
      用足以確證被告有罪，方為合法，不得徒憑主觀上之推想
      ，將一般經驗有利被告之其他合理情況逕予排除，此觀諸
      最高法院32年上字第67號判例意旨亦彰彰甚明。
    (二)次按，刑法上所謂侵占罪，以被侵占之物先有法律或契約
      上之原因在其持有中者為限，否則不能成立侵占罪，最高
      法院52年台上字第1418號著有判例可資參照。
    (三)本件被告丁○○於本院審理中辯稱：本件與恩主公醫院的
      賠償協議，是由我與丙○○以代理人名義簽的，其他姐妹
      沒有授權，我也沒有經手這筆錢，不可能構成侵占，本件
      賠償金的支票進了丙○○的帳戶就是丙○○的，丙○○自
      己要把這些錢給我，和其他姐妹也無關等語。經查：
      1.依本件卷附被告等人與恩主公醫院間和解契約書之記載
        以觀（見北檢94年度他字第159 號卷第5-7 頁），立契
        約書人之乙方為「恩主公醫院」，甲方則係「丙○○、
        丁○○、己○○、戊○○、辛○○、庚○○」等人，惟
        該和解書之「立契約書人」欄雖以打字之方式將「己○○」、「戊○○」、「辛○○」、「庚○○」等人之姓
        名、年籍列入，惟上開4 人均記載係以被告丁○○為甲
        方之代理人，己○○、戊○○、辛○○、庚○○等人並
        未用印或簽名於該和解契約書上，且「立契約書人」欄
        上開4 人姓名年籍資料後方，均係蓋用丁○○及丙○○
        之印文等情，甚為明確，由此可見被告辯稱其與恩主公
        醫院簽訂本件和解契約書時，其姐妹等4 人均未授權，
        亦未參與和解一節，並非無憑。
      2.再者，依下列證人之證言以觀，本件被告辯稱上揭和解
        契約書，其姐妹等人均未授權，根本不是契約當事人等
        語，應堪採信：
        (1)證人丙○○於本院審理中證稱：恩主公醫院就我太太
          有醫療疏失，我兒子丁○○有向恩主公醫院要錢，就
          是簽上開和解契約書，我有簽名，簽契約書時有我、
          律師、被告在場，我女兒己○○、戊○○、辛○○、
          庚○○都沒有到場簽和解契約書，當天是被告臨時拉
          我去簽上開契約書，我沒有通知我4 個女兒。恩主公
          醫院把支票交給我之後，被告叫我開一個帳戶給他用
          ，並把支票存進去，這樣錢比較清楚；我是把帳戶借
          給被告用，我也沒想到被告會把錢花光光。我當初也
          沒有把這筆錢分配給辛○○，後來我才跟辛○○講，
          何時講的我忘記了，辛○○是後來才知道這件事，她
          沒有跟我要過這筆錢；我女兒己○○也跟我說這2 百
          萬是用他媽媽的性命換來的，她不要，對醫生也過意
          不去，至於她何時講的我忘記了等語（見本院卷第10
          8-114 頁）。
        (2)證人己○○於本院審理中證稱：我或我的家人跟恩主
          公醫院都沒有發生過糾紛，上開和解契約書我是之前
          到法院來當證人時才看過；這份和解契約書簽立之前
          ，我爸爸有打電話給我跟我要印章，講的內容我不是
          很清楚，只有說要和解之類的，但我沒有把印章給他
          ；被告也沒有打電話或以其他方式跟我說他要代理我
          去跟恩主公醫院談和解的事；我也不知道恩主公醫院
          有開了一張2 百萬元的支票給我爸爸，是事後我父親
          跟我說被告有拿到這個和解金，要帶被告他太太去日
          本玩，我才知道有這個和解金，至於金額我沒有注意
          聽。當初恩主公醫院的公關曾找我跟我妹妹辛○○去
          談我母親過世的賠償事宜，表示願意賠2 百萬，但是
          要被告不能再反悔，當時我本身並沒有要告醫院的意
          思；我當時也不要委任被告去處理，因為被告自始至
          終都說那2 百萬是醫院要賠給他一個人的等語（見本
          院卷第115-119 頁）。
        (3)證人辛○○於本院審理中證稱：我或我的家人跟恩主
          公醫院之間沒有發生過糾紛，上開和解契約書我有看
          過，時間想不起來，但簽約時我沒有到場。當時被告
          有打電話給我，叫我給他印章，他要拿去簽這份和解
          契約書，但我不是很信任被告；後來被告並沒有來跟
          我拿印章，就領到這筆賠償金。本件恩主公醫院支付
          了2 百萬元，是開一張以丙○○為抬頭的支票，存入
          日盛銀行丙○○的帳戶，因為是存到丙○○的帳戶，
          我覺得很安心，因為如果到時候要分配的話，自然會
          分給大家等語（見本院卷第119-122 頁）。
    (四)綜上調查，本件被告辯稱其於與恩主公醫院簽署前開和解
      契約書時，姐妹等人均未授權予伊等語，應堪採信。從而
      ，本件被告於與恩主公醫院簽約時，既明知其未得其姐妹
      己○○、戊○○、辛○○、庚○○等人之授權，仍帶同其
      父丙○○同以代理人之名義與恩主公醫院簽署前揭和解契
      約書，並於領取恩主公醫院所給付之和解金後，誘使其父
      丙○○開立上揭日盛銀行帳戶，並將該帳戶之存摺、印鑑
      、提款卡全部交其使用後，再誘使丙○○將前開恩主公醫
      院之賠償金200 萬元之支票存入該帳戶，嗣並提領殆盡。
      由是可知，本件被告顯然於簽署上開和解書之初即屬無權
      代理，而有行使詐術，使恩主公醫院承辦人員陷於錯誤，
      誤以為其係賠償予吳婉慈之全部繼承人而給付賠償金200
      萬元。從而，本院認被告取得上揭200 萬元之款項，就被
      害人己○○、戊○○、辛○○、庚○○等人基於吳婉慈之
      繼承人地位應獲賠償部分，並非先有法律或契約上之原因
      而持有，而係無權代理、行使詐術而非法取得之物，揆諸
      首揭判例意旨，被告本件行為情狀尚與刑法第335 條第1
      項侵占罪之構成要件不符，自難以上開罪責相繩。
三、據上所陳，本件調查證據結果，並無任何積極證據足以證明
    被告確有公訴人所指侵占被害人己○○、戊○○、辛○○、
    庚○○等人財物之犯行，且刑法上之詐欺罪與侵占罪基礎事
    實並非同一，本院尚難變更法條予以審理，揆諸首開說明，
    本件因不能證明被告犯有侵占罪，自應為無罪之諭知。
肆、末查，本件被告於本院審理中自白未得己○○、戊○○、辛○○、庚○○等人之同意，即代理彼等與恩主公醫院簽定前
    開和解契約書，並自恩主公醫院處取得原應賠償予吳婉慈全
    體繼承人之賠償金2 百萬元，核其所為自有涉犯刑法上詐欺
    取財罪之重大嫌疑，爰依職權告發由檢察官另行偵處。
據上論斷，應依刑事訴訟法第301 條第1 項、第303 條第3 款，
判決如主文。
本件經檢察官陳旻源到庭執行職務。
中    華    民    國    97    年    8     月    27    日
              刑事第十三庭審判長法  官  李麗珠
                                法  官  俞秀美
                                法  官  許映鈞
以上正本證明與原本無異
如不服本判決應於送達後10日內向本院提出上訴狀
                                書記官  范煥堂
中    華    民    國    97    年    8     月    27    日


司法院資訊處製作；財團法人民間司法改革基金會備份。
